臺灣臺中地方法院民事判決　94年度簡上字第262號
上　訴　人　甲○○
被　上訴人　乙○○
訴訟代理人　黃文皇律師
上列當事人間請求損害賠償事件，上訴人對於中華民國94年7月
6日本院臺中簡易庭94年度中簡字第938號第一審簡易判決提起
上訴，經於中華民國94年11月25日言詞辯論終結，判決如下：
    主      文
原判決除確定部分外廢棄。
上開廢棄部分，被上訴人在第一審簡易之訴及假執行之聲請均駁
回。
第一審（除確定部分外）及第二審訴訟費用，由被上訴人負擔。
    事實及理由
壹、被上訴人起訴主張：被上訴人於民國93年8月8日在家中唱歌
    ，上訴人認為妨害安寧報警，經警到場處理後，被上訴人表
    示會降低音量，並送警出門，隨即向上訴人致意，但不為其
    接受，除嚴詞指責外，且先出手毆打被上訴人，造成被上訴
    人受有左眉部撕裂傷、牙齒斷裂等傷害，為此爰本於侵權行
    為之法則，請求上訴人給付醫療費用、慰撫金合計新台幣（
    下同）11萬2800元及自起訴狀繕本送達上訴人翌日起至清償
    日止，按年息5%計算之利息，並聲明願供擔保請准宣告假執
    行等語（原審判命上訴人給付給付5萬4063元，及自94年2月
    2日起至清償日止按年息5%計算之利息，並依職權為假執行
    之宣告，另駁回其餘之訴，被上訴人就其敗訴部分未據提起
    上訴而告確定，上訴人就其敗訴部分提起上訴)。並上訴聲
    明：駁回上訴人之上訴。
貳、上訴人則以：被上訴人提出告訴時，僅稱受有左眉部撕裂傷
    1公分之傷害，並未陳明尚有門牙斷裂之事，其主張受有門
    牙斷裂之傷害，係屬嗣後捏造；兩造並非互毆，上訴人遭被
    上訴人及其餘共犯共同圍毆，僅能招架，絕無還攻之力，在
    混戰中，被上訴人左眉1公分撕裂傷，實係被上訴人推摔電
    腦等物時所致，非上訴人所為；被上訴人夥同其餘共犯，先
    後侵入上訴人住處，除推摔損害上訴人之物品外，並痛毆上
    訴人及子女湯啟文、湯玉芳受傷，上訴人可謂大獲全勝，歡
    喜已來不及，何來精神受有痛苦等語資為抗辯。並上訴聲明
    ：如主文所示。
參、兩造不爭執之事實：
一、被上訴人於93年8月8日晚間，與訴外人蔡清坤及其友人在台
    中市○區○○路107號住處飲酒、唱歌，因音量過大，引起
    住同路105號之鄰居即上訴人不滿，而於同日晚上10時45 分
    許，向警方提出檢舉，警方據報前往處理，要求被上訴人等
    人注意音量之控制，以免妨害安寧，警方離去後，雙方即發
    生爭執。
二、被上訴人在本次衝突事件中，受有左眉部撕裂傷1公分長之
    傷害。
    以上雙方不爭執之事實，並有本院調取之台灣台中地方法院
    檢察署93年度偵字第15142號偵查卷宗（下稱偵查卷）、本
    院刑事庭93年度訴字第2600號刑事卷宗（下稱刑事一審卷）
    、台灣高等法院台中分院94年度上易字第461號刑事卷宗（
    下稱刑事二審卷）各1宗可證，上述事實，本院採為判決之
    基礎。
參、得心證之理由：
一、被上訴人上顎左右正中門牙斷裂、牙髓外露之傷害，並非在
    本次衝突事件中受傷。
（一）被上訴人主張其在本次衝突事件中，受有上顎左右正中門
      牙斷裂、牙髓外露之傷害云云，固據其提出長鴻醫院出具
      之診斷證明書影本1件為證，惟細繹該診斷證明書所載，
      被上訴人係於93年9月21日才開始至長鴻醫院就診，與本
      次衝突事件發生之93年8月8日已時隔近1個半月，則自時
      間差言，該診斷證明書之記載，已難作為上訴人於本次衝
      突事件中曾受有上開傷害之證明。況且，被上訴人上顎左
      右正中門牙斷裂（依證人即被人上訴人之配偶洪月後述期
      日之證詞，被上訴人掉了2顆牙齒）、牙髓外露之傷害，
      遠較其於本次衝突事件中所受之左眉部撕裂傷1公分長之
      傷害嚴重，但被上訴人係於93年8月8日發生衝突當日晚間
      11時47分，立即前往行政院衛生署台中醫院急診，且於翌
      日取得該醫院出具其上僅記載左眉部撕裂傷1公分長傷害
      之驗傷診斷書後，進而於同日前往台中市警察局第三分局
      立德派出所，對上訴人提出普通傷害罪之刑事告訴，被上
      訴人於警訊並無隻字片語提及牙齒有受傷，此有驗傷診斷
      書及警訊筆錄附於偵查卷第5、6 、16頁可稽，是觀諸被
      上訴人於發生衝突當日至醫院就診隨即於翌日取得驗傷診
      斷證進而提出刑事告訴之客觀歷程，被上訴人至醫院驗傷
      之行為顯係為預作將來訴訟證明之用，則被上訴人為取得
      訴訟證明，連左眉部撕裂傷1公分長傷害之輕微傷害均要
      求驗傷，何以反捨傷勢較重之上顎左右正中門牙斷裂、牙
      髓外露之傷害未要求驗傷，復未於提出刑事告訴時提及，
      在在均與常理不合，並適足以反證被上訴人之上揭傷害，
      絕非在本次衝突事件中受傷，應屬明確。
（二）證人洪月於原審94年6月20日行言詞辯論時，固附和被上
      訴人之說詞，證稱：「（問：妳先生乙○○的牙齒何時受
      傷的？）我看到我先生乙○○從被告家裡出來時，滿臉都
      是血，我幫他擦拭血，我叫他把嘴巴張開給我看，我有看
      到我先生的牙齒有流血，斷了兩只，眉上方也有受傷，但
      到底那邊眉毛受傷我不清楚」；「我沒有看到我先生被打
      的過程，我不知道他的牙齒是否自己弄傷的，我確實有看
      到我先生出來時滿臉流血，我還用衛生紙幫他擦，我先生
      說有人用拳頭打，他說嘴巴那裡很痛，所以流血」；「（
      原告複代理人問：原告從家裡出來到進去被告家中之前，
      牙齒有無受傷？）沒有」；「（問：是否知道原告是何人
      打傷牙齒的？）他是說他倒下來，有人揮拳打他，沒有說
      是誰，我在擦血時，他不讓我擦，他說他牙齒掉了」云云
      ，亦即證述被上訴人牙齒部分之傷害，係在本次衝突事件
      中造成，惟依前述客觀情況證據顯示，被上訴人牙齒之傷
      害，絕非在本次衝突事件中受傷，證人洪月之證述，與客
      觀事實不符，應有瑕疵，不足採信，亦不得作為有利於被
      上訴人之判斷。
二、尚無充分證據足資證明被上訴人左眉部撕裂傷1公分長之傷
    害，係遭上訴人毆打所致。
（一）被上訴人在本次衝突事件中，所受左眉部撕裂傷1公分長
      之傷害，係上訴人所為，固不無可能。惟被上訴人在前揭
      時間，警員要求注意音量之控制以免妨害安寧離去後，隨
      即夥同多名友人一起衝入上訴人住處，共同毆打上訴人及
      其子、女湯啟文、湯玉芳，致上訴人受有下唇及牙齒撕裂
      傷、挫傷、右下胸處挫傷、右手及左膝部紅腫挫傷等傷害
      ，湯啟文受有左側上眼角腫傷、右側前臂紅腫等傷害，湯
      玉芳受有右大腿瘀腫等傷害，並共同推摔上訴人家中之器
      物致其所有之電腦主機、監視器、電話機各1台、電鍋連
      接線1條、碗5個、杯子6個損毀之事實，除分據湯啟文、
      湯玉芳於前開案件93年8月9日警訊、檢察官93年9月23日
      訊問、本院刑事庭94年1月25日審理時陳證明確外，並有
      驗傷診斷書3件、現場器物遭毀損後四處散落之照片6幀可
      稽（見偵查卷9至15、17至19、27、29、30頁、刑事一審
      卷53至56頁）；又被上訴人係認為上訴人報警乃小題大作
      ，始前往上訴人家中之事實，業據被上訴人於本院刑事庭
      93年12月13日審理時陳明（見刑事一審卷18頁），顯見被
      上訴人至上訴人住處之動機，並非因深夜飲酒唱歌擾人安
      寧自知理虧，欲向上訴人致意（歉），反係因飲酒唱歌之
      興緻遭打斷，認上訴人小題大作，對上訴人不滿，當時之
      態度絕非和善，被上訴人及其友人係在盛怒下前往尋釁之
      可能性極高，自亦可佐證上開事實。執此，觀諸被上訴人
      之傷勢輕微，若謂被上訴人係在盛怒之下，尋釁毆打上訴
      人及其家人或推摔損壞器物時誤傷自己，甚或在混亂之際
      遭同夥誤傷之可能性，亦不能排除，自不能率認為其所受
      左眉部撕裂傷1公分長之傷害，一定係上訴人所為。
（二）湯啟文於本院刑事庭94年1月25日審理時雖證稱：乙○○
      等人進屋找伊父親甲○○理論，伊父甲○○本要進去拿鐮
      刀抵擋，但未拿到，乙○○及另一人即衝入廚房徒手毆打
      伊父甲○○，伊未看清楚伊父甲○○有無還手等語（見刑
      事一審卷53、54頁），則湯啟文既證稱上訴人並未取得鐮
      刀，亦未見有無還手，其證詞自無從證明被上訴人所受之
      傷害係上訴人所為；另證人即台中市警察局第三分局立德
      派出所警員白宏仁於本院刑事庭同日審理時證稱：伊至現
      場時，只有甲○○在場，乙○○已先離開，伊聽在現場之
      鄰居或朋友說乙○○至醫院就醫，翌日晚上伊通知乙○○
      至派出所說明，才見乙○○頭部受傷，手指頭也有包紮等
      語（見刑事一審卷57頁），則白宏仁既未目賭事件發生之
      經過，其所為之上開證詞，充其量僅能作為被上訴人有受
      傷之證明，亦未能證明係上訴人所為。至於蔡清坤於本院
      刑事庭同日審理時固證稱：93年8月8日晚間在乙○○家裡
      唱歌、喝酒，乙○○陪警察離去後就沒進來，隔4、5 分
      鐘就聽到乙○○叫了一聲，伊出去就看到乙○○被甲○○
      壓著打，伊是在外面，當時他們是在甲○○的廚房裡面，
      甲○○住處廚房在客廳裡面，廚房後面還有一個門，乙○
      ○大門口係對著甲○○廚房後門，伊未進入甲○○的家裡
      （見刑事一審卷59、61頁）云云，然被上訴人住處位於上
      訴人住處後面，上訴人住處廚房並無後門可以進出，若未
      進入上訴人住處，在門外根本無從見到上訴人住處廚房內
      發生之事，此分據被上訴人於同日審理時、被上訴人該案
      件選任辯護人於94年1月28日提出辯護二狀內陳明（見刑
      事一審卷60、61、87頁），蔡清坤竟證稱未進入上訴人住
      處，上訴人住處廚房有後門，在門外看見被上訴人在廚房
      內遭上訴人壓著打，顯有瑕疵；又若謂被上訴人遭上訴人
      壓著打，何以被上訴人僅受有左眉部撕裂傷1公分長之輕
      微傷害，亦於理不合，其證詞自不得作為有利於被上訴人
      之判斷。是以被上訴人就其左眉部撕裂傷1公分長之傷害
      ，係遭上訴人毆打所致之事實，舉證尚有未足。
三、縱使被上訴人在本次衝突事件中，所受左眉部撕裂傷1公分
    長之傷害，係上訴人所致，但上訴人之反擊行為應屬正當防
    衛，亦未逾必要程度，應不負損害賠償之責。
（一）對於現時不法之侵害，為防衛自己或他人之權利所為之行
      為，不負損害賠償之責，民法第149條前段定有明文。所
      謂正當防衛，乃對於現時不法之侵害為防衛自己或他人之
      權利，於不逾越必要程度範圍內所為之反擊行為，又此反
      擊行為，必加損害於侵害人，始生正當防衛之問題，否則
      ，侵害人未受任何損害，防衛人原無賠償責任，即無正當
      防衛之可言，至正當防衛是否過當，又應視具體之客觀情
      事，及各當事人之主觀事由定之，不能僅憑侵害人一方受
      害情狀為斷（最高法院64年台上字第2442號判例參照）。
（二）縱使被上訴人在本次衝突事件中，所受左眉部撕裂傷1公
      分長之傷害，係上訴人所為，惟被上訴人因飲酒唱歌之興
      緻遭打斷，認上訴人小題大作，不滿上訴人，於盛怒下夥
      同友人前往上訴人住處尋釁，並共同毆打上訴人及其子、
      女湯啟文、湯玉芳成傷，復共同毀損上訴人家中之器物，
      有如前述，顯見被上訴人係先不法侵害上訴人及其家人之
      隱私權與自由權（侵入住處部分）、身體權（傷害部分）
      、財產權（毀損部分），上訴人始予反擊，可堪認定；另
      綜觀前開刑事案件卷宗，亦無任何證據可資證明上訴人反
      擊被上訴人時，被上訴人與同夥對上訴人及其家人之不法
      侵害業已結束；又參諸被上訴人僅受有左眉部撕裂傷1公
      分長之傷害，其傷勢實屬輕微，相較於上訴人及其家人遭
      不法侵害之情形，上訴人之反擊行為亦未逾必要程度，上
      訴人之反擊行為應合於正當防衛之要件，自不負損害賠償
      之責。
四、前開案件刑事判決認定被上訴人左眉部撕裂傷1公分長之傷
    害，係上訴人基於普通傷害犯意所為之前提事實，尚有可議
    ，本院不受拘束。
（一）刑事判決所為事實之認定，於為獨立民事訴訟之裁判時不
      受拘束（最高法院29年上字第1640號、40年台上字第1561
      號、41年台上字第1307號、49年台上字第929號判例）；
      又附帶民事訴訟經移送民事庭後，即屬獨立民事訴訟，其
      移送後之訴訟程序，應適用民事訴訟法，刑事訴訟所調查
      之證據，及刑事訴訟法所認定之事實，並非當然有拘束民
      事訴訟之效力（最高法院43年台上字第95號、50年台上字
      第872號判例）。
（二）本次衝突事件經前開刑事案件審理後，就被上訴人認上訴
      人報警乃小題大作，夥同友人前往上訴人先共同毆打上訴
      人及其子、女湯啟文、湯玉芳成傷，復共同毀損上訴人家
      中之器物；另被上訴人上顎左右正中門牙斷裂、牙髓外露
      之傷害，非在本次衝突事件中受傷等事實，均與本院為同
      一認定，本院刑事庭並就被上訴人所犯普通傷害及毀損罪
      行，判決有期徒刑4個月確定（見刑事一審卷103頁以下、
      刑事二審卷44頁以下之判決書）。雖前開案件判決併認為
      被上訴人左眉部撕裂傷1公分長之傷害，係上訴人基於普
      通傷害之犯意予以反擊所致，並判處上訴人拘役40日確定
      ，但被上訴人左眉部撕裂傷1公分長之傷害，係遭上訴人
      毆打所致之證據並非充分；且縱係上訴人所為亦屬正當防
      衛等事實，業已詳敘如前，前開刑事判決之認定結果所據
      為前提之事實既有可議，為本院所不採，本院亦不受拘束
      。
五、綜上所述，上訴人並無不法侵害被上訴人之權利，自無須負
    損害賠償責任。從而被上訴人請求上訴人給付11萬2800元損
    害及法定遲延利息，即無理由，應予駁回，其假執行之聲請
    亦失所附麗，應併駁回之。原審就其中5萬4063元及自94年2
    月2日起至清償日止之法定遲延利息部分，為上訴人不利之
    判決，並依職權宣告假執行，容有未洽。上訴論旨執以指摘
    原判決不當，求予廢棄，為有理由。爰將原審此部分之裁判
    廢棄，改判決如主文第二項所示。
肆、本件事證已臻明確，兩造其餘之攻擊、防禦方法於判決結果
    已無影響，無一一論述之必要，併此敘明。
據上論結，本件上訴為有理由，依民事訴訟法第436條之1第3項
、第463條、第450條、第78條，判決如主文。
中　　華　　　民　　　國　　94　　年　12　　月　　9 　日
             民事第二庭審判長法官　許冰芬
                       法　　　官　陳秋月
                       法　　　官　劉長宜
上為正本係照原本作成。
不得上訴。
中　　華　  　民　  　國　　94　  年　12　　月　　9 　日
                       法院書記官
